臺灣臺北地方法院民事判決
110年度訴字第7077號
原      告  潘瑞順  
訴訟代理人  葉芸律師  
被      告  潘錦雀  

訴訟代理人  黃雅惠律師
            李昕陽律師
上列當事人間請求返還不當得利等事件，本院於民國111年5月24
日言詞辯論終結，判決如下：
   主  文
被告應給付原告新臺幣壹佰萬陸仟肆佰元，及自民國一百一十年
十二月十六日起至清償日止，按週年利率百分之五計算之利息。
訴訟費用由被告負擔。
本判決於原告以新臺幣參拾參萬陸仟元為被告供擔保後，得假執
行。但被告如以新臺幣壹佰萬陸仟肆佰元為原告預供擔保，得免
為假執行。
   事實及理由
壹、實體方面：　　
一、原告起訴主張：伊與被告、訴外人潘錦環、潘坤茂、潘錦蓮
    （已歿）為同母兄弟姊妹。於民國105年4月18日原告徵得潘
    錦蓮同意，借用其名義至臺灣銀行中崙分行開立帳戶後（帳
    號：000-000-000-000，下稱系爭帳戶），將上開帳戶交由
    伊使用。伊乃於105年4月27日將100萬元現金存入系爭帳戶
    ，連同開戶之1,000元共計存款100萬1,000元，至108年6月3
    日止系爭帳戶累積之本息已達100萬6,435元。嗣潘錦蓮於10
    8年5月26日因病入院，被告竟假借協助提領醫藥費為由，要
    求潘錦蓮告知被告系爭帳戶之銀行存摺、印章與密碼等訊息
    ，使潘錦蓮陷於錯誤，而告知被告系爭帳戶存摺及印章之放
    置處。被告於108年5月30日取得系爭帳戶存摺與密碼後，即
    屢次向伊詢問該筆存款之處置方式，嗣於108年6月3日復以
    電話詢問原告系爭帳戶之密碼，表示潘錦蓮委託被告將系爭
    帳戶內存款全數領取返還予伊等語，伊遂告知密碼並委任被
    告將提領款項臨櫃匯款至伊指定之銀行帳戶，被告當時亦表
    示應允。詎被告自系爭帳戶提領100萬6,400元現金後，始終
    拒絕存入伊指定之帳戶，亦未交付現金予伊，經屢次催告未
    果後，被告竟以其於108年10月24日匯入200萬元至訴外人戴
    添妹（已歿）即兩造之母親於屏東恆春鎮農會帳戶（帳號：
    000-000-000-000-0000）為由，藉此表示其已清償，而拒絕
    返還上開款項。爰依民法第179條、第184條第1項前段及第2
    項、及民法第541條第1項及第542條等規定，提起本件訴訟
    等語。並聲明：㈠被告應給付原告100萬6,400元，及自民事
    起訴狀繕本送達翌日起至清償日止，按週年利率5%計算之利
    息。㈡願供擔保，請准宣告假執行。
二、被告則以：潘錦蓮係於105年4月18日以自己名義開立系爭帳
    戶，嗣原告向潘錦蓮表示其婚姻狀況不佳，欲暫時寄存100
    萬元於潘錦蓮名下，待日後狀況明朗再行取回，潘錦蓮遂提
    供系爭帳戶供原告匯款，並由原告於同年4月18日將100萬元
    匯入系爭帳戶。而系爭帳戶之存摺、印章與密碼至108年6月
    7日潘錦蓮過世時，皆由其本人支配與保管，僅系爭帳戶之
    密碼為潘錦蓮與原告共同知悉，原告對系爭帳戶未擁有完全
    支配權限，與一般借名關係係由借名者保管存摺及印章之情
    形不同，應係成立金錢消費寄託關係。是原告僅對潘錦蓮具
    有同一數額即100萬元之消費寄託物返還請求權，原告主張
    系爭帳戶中之款項為其所有云云，實屬無稽。又潘錦蓮因病
    情加劇，於108年5、6月期間住院治療，並於108年5月28日
    委託伊代為領取其所有銀行帳戶內之存款，以代其處理生活
    費、醫藥費、未來喪葬費、法會儀式及宗教捐獻等各項支出
    ，且告知伊系爭帳戶係供原告寄放款項之用，委託伊代為領
    取全部存款後向原告為清償。故伊於108年5月30日以Line通
    訊軟體通知原告取回系爭帳戶之款項，雙方並約定待原告於
    108年6月3日至振興醫院探視潘錦蓮時再為處理。又伊通知
    原告取款及向原告詢問系爭帳戶之提款密碼，皆係基於執行
    潘錦蓮之委託事務，並非為原告處理事務之意思，自無與原
    告成立委任契約可言。嗣因原告表示因過夜留宿病房照顧潘
    錦蓮，鉅額現金置於病房恐有失竊風險，故央請伊先將現金
    攜回，日後再向被告取款。而伊為記憶方便，當日已先將其
    中6,400元交付原告，復因原告翌日隨即南下返家，故未再
    與伊相約取款。詎潘錦蓮於3日後即108年6月7日死亡，至10
    8年6月20日伊始與潘錦環、潘坤茂及原告共商潘錦蓮之財產
    保管事宜，惟潘錦環、原告皆表示不宜由其保管、潘坤茂表
    示沒有意見，遂由伊負責保管潘錦蓮之遺產，並處理潘錦蓮
    生前委託之相關宗教祭祀事宜，而原告因欲與配偶進行離婚
    訴訟，為免名下資產計入剩餘財產分配請求範圍，故決定由
    被告繼續保管上開100萬元現金。惟原告與潘錦環於108年7
    月至8月間，突以口頭及LINE訊息向被告表示渠等與戴添妹
    另有早年寄託於潘錦蓮名下之若干金錢，且原告主張除寄託
    潘錦蓮100萬元外，尚有投資股票之資金130萬元及存款191
    萬4,000元亦寄託予潘錦蓮，而請求伊代為返還等語，且歷
    次主張之數額均不相同，並已遠超潘錦蓮生前託付伊保管之
    財產總額，伊遂於108年10月29日，將提領自潘錦蓮帳戶之
    數額，扣除附表所示之「積欠勞健保及泰國旅行費用」、「
    就診醫療及營養保健食品費用」、「喪葬及塔位費用」與「
    依潘錦蓮之遺願辦理各項祭祀、儀式與做功德之宗教相關費
    用」計130萬3,046元及已交付原告之6,400元後，將餘額199
    萬6,954元湊成200萬元整數匯入戴添妹之恆春鎮農會帳戶，
    俾利主張對潘錦蓮有未獲清償寄託債權之人，皆循法定程序
    向戴添妹為消費寄託返還等主張，並無侵權行為之情事，況
    原告主張被告擅自領取系爭帳戶存款迄至其提起本件訴訟時
    ，已逾侵權行為2年時效期間。而伊領取系爭帳戶之金錢乃
    受潘錦蓮所委任，具有法律上原因，且未受有任何利益，是
    以原告依侵權行為及不當得利之法律關係為請求，亦無理由
    等語。並聲明：㈠原告之訴及假執行之聲請均駁回。㈡如受不
    利判決，願供擔保請准宣告免為假執行。　　
三、兩造不爭執事項（見本院卷第385頁，並依判決格式調整及
    修正文字）：
  ㈠原告與被告為兄弟姐妹，被告與訴外人潘錦蓮為原告之長姐
　　及二姐。
  ㈡原告於潘錦蓮在臺灣銀行中崙分行之系爭帳戶內存款100萬元
    ，迄至108年6月3日之本息金額為100萬6,435元。
  ㈢系爭帳戶之存款存摺及提款卡均由潘錦蓮保管，密碼則由原
    告變更後自行保管。
  ㈣被告經詢問原告系爭帳戶之提款密碼後，於108年6月3日提領
    系爭帳戶中之100萬6,400元存款，並通知原告將於同日上午
    以現金交付，然原告表示以匯款方式處理即可，並提供臺灣
    銀行高雄分行帳戶予被告，然被告拒絕並稱其已領出現金，
    被告詢問原告在何處見面，被告表示可相約在石牌捷運站，
    兩造於當日下午1 時30分有於振興醫院見面。
  ㈤被告迄今未將上述提領款項交付原告。　　
四、原告主張系爭帳戶乃其向潘錦蓮借名使用，其於105年4月27
    日將100萬元現金存入後，至108年6月3日止系爭帳戶累積本
    息為100萬6,435元。被告假借協助潘錦蓮提領醫藥費為由，
    致潘錦蓮陷於錯誤，告知被告系爭帳戶存摺及印章放置處，
    並向其表示潘錦蓮委託被告將系爭帳戶內存款返還原告，經
    其告知系爭帳戶密碼並委任被告領款匯入指定帳戶後，被告
    雖自系爭帳戶提領100萬6,400元，然迄今均拒絕存入原告指
    定帳戶或交付現金。其自得依民法第179條、第184條第1項
    前段、第2項、民法第541條第1項及第542條等規定，訴請被
    告返還上述款項等情，然為被告所否認，並以前揭情詞置辯
    。是本件之爭點厥為：㈠原告依民法第541條第1項、第542條
    規定，請求被告返還因處理委任事務所收取之金錢有無理由
    ？ ㈡被告是否應對被告負民法第179條不當得利之返還責任
    ？㈢被告對原告應否負民法第184條第1項前段、第2項侵權行
    為之損害賠償責任？茲分別述析如下：
  ㈠原告依民法第541條第1項、第542條規定，請求被告返還因處
    理委任事務，所收取之金錢有無理由？
  ⑴按稱委任者，謂當事人約定，一方委託他方處理事務，他方
    允為處理之契約，為民法第528條所明定。又委任契約之標
    的（內容）重在提供勞務而為事務之處理，至於有無完成一
    定之工作，則非所問（最高法院103年度台上字第2189號民
    事裁判意旨參照）。查原告主張潘錦蓮於生前告知被告系爭
    帳戶存摺、印鑑之放置處，被告於108年6月3日上午持之前
    往提領系爭帳戶內之存款，然因潘錦蓮告知之密碼有誤，遂
    向原告詢問提款密碼後領出現金100萬6,400元等情（見本院
    卷第273頁），為被告所不爭執，並有LINE通訊軟體對話紀
    錄在卷可憑（見本院卷第281-299頁），應堪以信為真實。
    又原告主張其於108年6月3日委任被告將上述領取款項匯至
    原告於臺灣銀行高雄分行開立之帳戶乙節，固為被告所否認
    ，然徵之上開對話紀錄內容略以：「被告：你星期一什麼時
    候到臺北？我早上要先去把你的錢領出來、如果可以我們在
    一起去振興。原告：我先去桃園抽血再到臺北，應該要到11
    、12點了，被告：嗯！我也要先跑銀行，原告：領錢？用匯
    的為甚麼要用領的，被告：你的100確定要匯入你的戶頭裡
    嗎？，..原告：不要拿那麼多錢接上走，..被告：你的戶頭
    匯那資料給我，原告：（臺灣銀行高雄分行存摺相片）。..
    被告：我已經提現金了，我還在銀行辦事、要不要在那碰頭
    ？原告：北投振興捷運站。」，足見被告除受潘錦蓮委任領
    款交付被告，同時亦需徵得原告之同意，且經原告告知其提
    款密碼後，受被告委任將領出之款項存入其指定帳戶。又依
    上說明，雖被告嗣未依原告之指示匯入領取款項，亦未依約
    交付現金，而未能完成工作，然此應無礙於兩造間委任契約
    之成立。而本件雖因潘錦蓮與原告雙方之權利義務相反，而
    難認係三人間成立一共同委任契約，然亦屬雙方分別與受任
    人成立各別之委任契約，只不過兩個委任契約之受任人為同
    一人而已，是被告辯稱其係執行潘錦蓮之委託事務 ，兩造
    間並無委任關係存在云云，尚難憑採。
  ⑵況查，被告抗辯108年6月3日兩造於振興醫院見面後，原告表
    示因過夜留宿病房照顧潘錦蓮，鉅額現金置於病房恐有失竊
    風險，故請其先將現金攜回，日後再向被告取款等語，雖為
    原告所否認，然其所辯縱然屬實，亦可認被告確持有並受原
    告之指示保管上開款項，則依被告所述，其亦已自108年6月
    3日起受原告之委任保管前述提領之現金，是被告上揭所辯
    兩造間就此無委任關係存在云云，要無足採。
　⑶次按受任人因處理委任事務，所收取之金錢、物品及孳息，
    應交付於委任人，民法第541條第1項定有明文。所稱收取之
    金錢係指受任人因處理事務，事實上由第三人所受取之金錢
    應交付於委任人而言（最高法院105年度台上字第1421號判
    決意旨參照）。查，被告既受原告之委任，並因處理委任事
    務，為原告向第三人即臺灣銀行收取100萬6,400元，揆諸前
    揭規定，自應將所收取之100萬6,400元交付於原告。又被告
    辯稱已交付其中6,400元予原告云云，然並未舉證以實其說
    ，自難憑採，則被告自應將未交付之100萬6,400元，交付予
    原告。從而，原告依民法第541條第1項規定，請求被告交付
    100萬6,400元，應屬正當。
　⑷再按，向第三人為清償，經其受領者，其效力依左列各款之
    規定：一、經債權人承認或受領人於受領後取得其債權者，
    有清償之效力。二、受領人係債權之準占有人者，以債務人
    不知其非債權人者為限，有清償之效力。三、除前二款情形
    外，於債權人因而受利益之限度內，有清償之效力。民法第
    310條定有明文。準此，則債務之履行應向債權人為之，其
    向第三人而為給付者，應以債權人承認者為限，始生清償之
    效力。查被告雖抗辯其扣除附表所示之各項費用及已交付原
    告之6,400元後，將餘額199萬6,954元湊成200萬元整數匯入
    戴添妹之恆春鎮農會帳戶而為清償云云，然被告受原告委任
    提領現金後，未依原告之指示匯入其指定帳戶，自應將上開
    收取之金錢返還原告，業經本院認定如前，而被告逕向第三
    人戴添妹所為之給付，亦未經債權人即原告承認，是依上說
    明，被告此部分之清償應不生效力。
　⑸末按，給付無確定期限者，債務人於債權人得請求給付時，
    經其催告而未為給付，自受催告時起，負遲延責任。其經債
    權人起訴而送達訴狀，或依督促程序送達支付命令，或為其
    他相類之行為者，與催告有同一之效力。遲延之債務，以支
    付金錢為標的者，債權人得請求依法定利率計算之遲延利息
    ；應付利息之債務，其利率未經約定，亦無法律可據者，週
    年利率為5%，民法第229條第2項、第233條第1項前段及第20
    3條分別定有明文。查，本件被告應為之前揭給付，並無確
    定期限，既經原告提起民事訴訟而於110年12月15日送達起
    訴狀予被告（見本院卷第97頁），被告迄未給付，自當應負
    遲延責任。是原告請求自民事起訴狀繕本送達被告翌日即11
    0年12月16日起至清償日止，按週年利率5%計算之利息，亦
    屬有據。
  ⑹又本件原告依民法第541條第1項規定，請求被告給付100萬6,
    400元本息部分，既有理由，其餘爭點即無庸再予論述，併
    此敘明。　　
五、綜上所陳，原告主張依民法第541條第1項規定，請求被告給
    付100萬6,400元，及自110年12月16日起至清償日止，按週
    年利率5%計算之利息，為有理由，應予准許。
六、兩造陳明願供擔保請准宣告假執行或免為假執行，經核均無
    不合，爰分別酌定相當之擔保金額宣告之。　 　　　　
七、本件事證已臻明確，兩造其餘攻擊防禦方法及所舉證據，經
    審酌結果，與本件判決結論均無影響，爰不一一論述，特此
    敘明。
八、訴訟費用負擔之依據：民事訴訟法第78條。 　　
中　　華　　民　　國　　111 　年　　6 　　月　 　7　　日
                  民事第一庭  法　官　吳佳薇
以上正本係照原本作成
如對本判決上訴，須於判決送達後20日內向本院提出上訴狀。如
委任律師提起上訴者，應一併繳納上訴審裁判費。
中　　華　　民　　國　　111 　年　　6 　　月　　 7  　日
                              書記官　陳弘毅　　　　　　　　　
附表：　　　　　　　　　　　　　　　　
編號 積欠勞健保及泰國旅行費用 就診醫療及營養保健食品費用 喪葬及塔位費用 依潘錦蓮之遺願辦理各項祭祀、儀式與做功德之宗教相關費用 1 108年1月至6月勞健保費合計20,350元 國泰醫院急診、住院費用合計62,000元 頭七儀禮相關費用5,082元 108年祭典組年費3,000元 2 泰國旅遊之簽證、租車及當地旅遊小費合計9,200元 臺北長庚醫院光碟、報告費用合計635元 喪葬費用合計232,000元 108年拜斗費用12,000元 3  三軍總醫院報告費用合計180元 告別式費用合計18,259元 108年3月至12月委員費7,000元 4  振興醫院急診、住院、自費藥物、看護費與紅包等合計238,526元 對年合爐費用4,730元 108年農曆七月做功德費用合計29,000元 5  營養劑兩箱之費用合計8,804元 骨灰暫厝及購買塔位費用合計111,000元 補繳第13屆至第15屆委員費120,000元 6  補血劑一箱之費用3,500元 進仰壽德堂費用16,500元 108年進香費3,500元 7  贈送振興醫院一般外科劉玉錫主任茶葉致謝之費用5,000元 入祖先牌位費用9,000元 109年祭典組年費3,000元 8   晉塔費用共4,780元 109年月委員費12,000元 9    109年農曆7月做功德費用合計29,000元 10    109年進香費用合計3,500元 11    110年祭典組年費3,000元 12    110年月委員費12,000元 13    110年農曆7月做功德費用合計16,500元 14    以潘錦蓮名義捐獻石雕一座費用300,000元 合計 29,550元 318,645元 401,351元 553,500元